【裁判字號】    98,訴,333
【裁判日期】    990528
【裁判案由】    分割共有物
【裁判全文】
臺灣苗栗地方法院民事判決               98年度訴字第333號
原      告  Ｈ○○
            宙○○
被      告  庚○○
            己○○
            酉○○
            地○○
            宇○○○
            午○○
            申○○
            黃○○
            玄○○
            Ａ○○
            辛○○
            Ｆ○○
            Ｂ○○
            亥○○
            癸○○
            戊○○
            寅○○
            甲○○○
            丙○○○
            Ｊ○○○
            Ｋ○○○
            乙○○
            Ｅ○○
            Ｃ○○
            Ｄ○○
            Ｌ○○○
            未○○
            Ｉ○○○
            丁○○
            Ｇ○○○
            子○○
            壬○○
            丑○○
            辰○○
            卯○○
            天○○
            戌○○
上列當事人間請求分割共有物事件，本院於民國99年5 月14日言
詞辯論終結，判決如下：
    主  文
被告Ｇ○○○、子○○、壬○○、丑○○、辰○○、卯○○、天
○○應就其被繼承人巳○○所遺坐落苗栗縣頭份鎮○○段一二一
地號、地目建、面積二七三一點０七平方公尺土地，所有權應有
部分一一七分之一，辦理繼承登記。
兩造共有坐落苗栗縣頭份鎮○○段一二一地號土地依下列方法分
割：如附圖所示標示A 部分面積二五二點八七平方公尺土地分
歸被告酉○○、地○○、戌○○、宇○○○按被告酉○○、地○○、戌○○應有部分各二五二八七分之七五八六、被告宇○○○
應有部分二五二八七分之二五二九之比例維持共有；如附圖所
示標示B 部分面積四五五點一八平方公尺土地分歸原告宙○○所
有；如附圖所示標示C 部分面積一七五點０七平方公尺土地分
歸被告乙○○、Ｅ○○、Ｃ○○、Ｄ○○、Ｌ○○○、未○○、
Ｉ○○○、丁○○、Ｇ○○○、子○○、壬○○、丑○○、辰○○、卯○○、天○○按被告乙○○、Ｅ○○、Ｃ○○、Ｄ○○、
Ｌ○○○、未○○、Ｉ○○○、丁○○公同共有應有部分二七０
分之二三四、被告Ｇ○○○、子○○、壬○○、丑○○、辰○○
、卯○○、天○○公同共有應有部分二七０分之三六之比例維持
共有；如附圖所示標示D 部分面積二八０點０八平方公尺土地
分歸被告戊○○、寅○○、甲○○○、丙○○○、Ｊ○○○、Ｋ
○○○按應有部分各六分之一之比例維持共有；如附圖所示標
示E 部分面積五０點五八平方公尺土地分歸被告申○○、午○○
按應有部分各二分之一之比例維持共有；如附圖所示標示F 部
分面積一五一點七三平方公尺土地分歸被告己○○所有；如附
圖所示標示G 部分面積一五一點七四平方公尺土地分歸被告Ｆ○○、Ｂ○○、亥○○按應有部分各三分之一之比例維持共有；
如附圖所示標示H 部分面積七五點八六平方公尺土地分歸被告癸○○所有；如附圖所示標示I 部分面積三０三點四五平方公尺
土地分歸原告Ｈ○○所有；如附圖所示標示J 部分面積五三一
點０四平方公尺土地分歸被告庚○○所有；如附圖所示標示K
部分面積一五一點七三平方公尺土地分歸被告辛○○所有；如
附圖所示標示L 部分面積一五一點七四平方公尺土地分歸被告黃
○○、玄○○、Ａ○○按應有部分各三分之一之比例維持共有。
訴訟費用由兩造依如附表所示之比例負擔。
    事實及理由
壹、程序方面：
一、按訴狀送達後，原告不得將原訴變更或追加他訴，但該訴訟
    標的對於數人必須合一確定時，追加其原非當事人之人為當
    事人者，不在此限。民事訴訟法第255 條第1 項第5 款定有
    明文。本件原告起訴請求裁判分割苗栗縣頭份鎮○○段121
    地號土地（以下簡稱系爭土地），因登記共有人巳○○於原
    告起訴前即民國97年12月15日死亡，巳○○之繼承人Ｇ○○○、子○○、壬○○、丑○○、辰○○、卯○○、天○○均
    未就其繼承巳○○之系爭土地應有部分辦理繼承登記，有土
    地登記簿謄本、繼承系統表、巳○○之除戶謄本及其全體繼
    承人之最新戶籍謄本（詳卷第10至17頁、第123 頁、第155
    至164 頁）在卷可憑，是原告追加其繼承人Ｇ○○○、子○○、壬○○、丑○○、辰○○、卯○○、天○○為被告，核
    與首揭規定，並無不合，應予准許。
二、本件被告己○○、酉○○、地○○、宇○○○、午○○、申
    ○○、黃○○、玄○○、Ａ○○、辛○○、亥○○、癸○○
    、戊○○、寅○○、甲○○○、丙○○○、Ｊ○○○、Ｋ○○○、乙○○、Ｅ○○、Ｃ○○、Ｄ○○、Ｌ○○○、未○○、Ｉ○○○、丁○○、Ｇ○○○、子○○、壬○○、丑○○、辰○○、卯○○、天○○、戌○○經合法通知，未於最
    後言詞辯論期日到場，核均無民事訴訟法第386 條所列各款
    情形，爰依原告之聲請，由其一造辯論而為判決。
貳、實體方面：
一、原告起訴主張：系爭土地為兩造所共有，地目建，面積2,73
    1.07平方公尺土地，各共有人之應有部分如附表所示，兩造
    就系爭土地並無不分割之特約，系爭土地亦無不能分割之情
    形。系爭土地曾於95年9 月13日經苗栗縣政府不動產糾紛調
    處委員會裁處分割方案，詎辦理共有物分割登記手續之際，
    發現原共有人林徐玉梅已死亡，系爭土地之應有部分由其繼
    承人即被告丁○○辦理繼承登記，經函請被告丁○○出具同
    意書協助辦理分割系爭土地，未獲置理；另共有人巳○○於
    97年12月15日死亡，其繼承人即被告Ｇ○○○、子○○、壬○○、丑○○、辰○○、卯○○、天○○就巳○○所遺系爭
    土地之應有部分迄未辦理繼承登記，致共有人間無法達成協
    議分割。為此，爰依民法第823 條第1 項、第824 條第2項
    規定訴請准予裁判分割等語。並聲明：如主文第1 、2 項所
    示。
二、被告方面：
  (一)被告庚○○、Ｆ○○、Ｂ○○均陳明同意將系爭土地予以分
    割，並同意依如主文第2 項所示之分割方法予以分割等語。
  (二)被告乙○○未於言詞辯論期日到場，惟據其所提答辯狀則以
    ：其為殘障人士，每個月依靠社會局補助的生活費住在私人
    安養院，請代為主持公道等語。
  (三)被告己○○、酉○○、地○○、宇○○○、午○○、申○○
    、黃○○、玄○○、Ａ○○、辛○○、亥○○、癸○○、戊○○、寅○○、甲○○○、丙○○○、Ｊ○○○、Ｋ○○○
    、Ｅ○○、Ｃ○○、Ｄ○○、Ｌ○○○、未○○、Ｉ○○○
    、丁○○、Ｇ○○○、子○○、壬○○、丑○○、辰○○、
    卯○○、天○○、戌○○則未於言詞辯論期日到場，亦未提
    出書狀作何聲明或陳述。
三、本件系爭土地為兩造所共有，地目建，面積2,731.07平方公
    尺土地，各共有人之應有部分如登記簿謄本所示，兩造就系
    爭土地並無不分割之特約，系爭土地亦無不能分割之情形。
    系爭土地曾於95年9 月13日經苗栗縣政府不動產糾紛調處委
    員會裁處分割方案，詎辦理共有物分割登記手續之際，發現
    原共有人林徐玉梅已死亡，系爭土地之應有部分由其繼承人
    即被告丁○○辦理繼承登記；另共有人巳○○於97年12月15
    日死亡，其繼承人即被告Ｇ○○○、子○○、壬○○、丑○○、辰○○、卯○○、天○○就巳○○所遺系爭土地之應有
    部分迄未辦理繼承登記，致共有人間迄無法達成協議分割等
    情，為到場兩造所不爭執，並有土地登記謄本、地籍圖謄本
    、苗栗縣政府95年9 月13日府地籍字第0950122405號函、苗
    栗縣政府不動產糾紛調處委員會會議記錄、巳○○之繼承系
    統表、除戶謄本及其全體繼承人之最新戶籍謄本（詳卷第10
    至23頁、第123 頁、第155 至164 頁）等件附卷可憑，自堪
    信為真實。從而，原告訴請被告Ｇ○○○、子○○、壬○○
    、丑○○、辰○○、卯○○、天○○應就其被繼承人巳○○
    所遺系爭土地之應有部分117 分之1 ，辦理繼承登記，自屬
    有據，應予准許。
四、按各共有人得隨時請求分割共有物，但因物之使用目的不能
    分割或契約定有不分割之期限者，不在此限；又共有物分割
    之方法，不能協議決定者，法院得因任何共有人之聲請，命
    為分配，民法第823 條第1 項、第824 條第2 項分別定有明
    文。兩造間就系爭土地並未訂有不分割之特約，系爭土地亦
    無因使用目的而不能分割之情形，且兩造就系爭土地之分割
    方法未能達成協議，已如前述，則原告依民法第824 條第2
    項規定，訴請以判決分割系爭土地，於法即無不合，應予准
    許。
五、次按裁判上如何定共有物分割之方法，除應斟酌當事人之聲
    明、共有物之性質、共有人之意願、利害關係、經濟效用及
    全體共有人之利益等公平決之外，並不受任何共有人主張之
    拘束，法院為顧及全體共有人所得利用之價值等情形，本有
    自由裁量之權，此有最高法院82年度台上字第1990號裁判意
    旨可資參照。查系爭土地由西向東依序坐落有黃○○、玄○○、Ａ○○所有之2 層磚造房屋，黃○○三兄弟共有1 層磚
    瓦建物，訴外人徐有坤所有1 層磚瓦造建物，辛○○分管之
    空地，庚○○所有1 層磚瓦造平房2 棟及2 層磚造樓房1 棟
    ，Ｈ○○圍牆圍起來空地1 片，癸○○所有石棉瓦造平房2
    棟，Ｆ○○、Ｂ○○及亥○○所有車庫、雞舍及工寮各1 座
    ，午○○及申○○所有雞舍及工寮各1 座，寅○○及訴外人
    徐日浩、徐日煥、徐日霖、徐日淐等人所共有之1 層磚造平
    房1 棟，宙○○所有已倒塌之磚造平房及3 樓磚造樓房1 棟
    ，酉○○、地○○、宇○○○、戌○○所有之2 樓鋼筋混凝
    土造、頂樓鋼架造之三層建物1 棟等情，業經本院履勘現場
    屬實，製有勘驗筆錄、照片（詳卷第218 至232 頁）附卷可
    稽，並經本院囑託苗栗縣頭份地政事務所派員鑑測，製有如
    附圖所示之土地複丈成果圖（詳卷第236 、237 頁）在卷可
    按。本院斟酌系爭土地現占有使用情形，及兩造之意願等情
    ，認應依如主文第2 項所示之方割方法予以分割。
六、末按因共有物分割、經界或其他性質上類似之事件涉訟，由
    敗訴當事人負擔訴訟費用顯失公平者，法院得酌量情形，命
    勝訴之當事人負擔其一部，民事訴訟法第80條之1 定有明文
    。本件既係因共有物分割涉訟，核其性質，兩造本可互換地
    位，則原告提起本訴雖依法有據，然被告之應訴又係法律規
    定所不得不然，是本院認應由兩造依原應有部分之比例，平
    均分擔訴訟費用較為允洽，爰依職權判決如主文第3 項所示
    。
七、訴訟費用負擔之依據：民事訴訟法第80條之1 、第85條第2
    項。
中    華    民    國    99    年    5     月    28    日
                  民事庭法  官  王萬金
以上正本係照原本作成。
如對本判決上訴，須於判決送達後20日內向本院提出上訴狀。
                        書記官  劉麗美
中    華    民    國    99    年    5     月    28    日
附表：
1.原告Ｈ○○：18分之2
2.原告宙○○：6分之1
3.被告庚○○：36分之7
4.被告己○○：18分之1
5.被告酉○○：36分之1
6.被告地○○：36分之1
7.被告宇○○○：108分之1
8.被告午○○：108分之1
9.被告申○○：108分之1
10.被告黃○○：54分之1
11.被告玄○○：54分之1
12.被告Ａ○○：54分之1
13.被告辛○○：18分之1
14.被告Ｆ○○：54分之1
15.被告Ｂ○○：54分之1
16.被告亥○○：54分之1
17.被告癸○○：36分之1
18.被告戊○○：117分之2
19.被告寅○○：117分之2
20.被告甲○○○：117分之2
被告丙○○○：117分之2
被告Ｊ○○○：117分之2
被告Ｋ○○○：117分之2
被告乙○○、Ｅ○○、Ｃ○○、Ｄ○○、Ｌ○○○、未○○、
  Ｉ○○○、丁○○公同共有（訴訟費用部分連帶負擔）：18分
  之1
被告Ｇ○○○、子○○、壬○○、丑○○、辰○○、卯○○、
  天○○公同共有（訴訟費用部分連帶負擔）：117 分之1
被告戌○○：36分之1

司法院資訊處製作；財團法人民間司法改革基金會備份。
